【裁判字號】    89,易,1042
【裁判日期】    900201
【裁判案由】    詐欺
【裁判全文】
臺灣臺中地方法院刑事判決                        八十九年度易字第一四二號
    公  訴  人  台灣台中地方法院檢察署檢察官
    被      告  子○○
                丑○○
    右二人共同
    選任辯護人  林洸鍇
右列被告因詐欺案件，經檢察官提起公訴（八十八年度偵字第一八三二八號），本院
判決如左：
    主  文
子○○、丑○○均無罪。
    理  由
一、本件公訴意旨略以：被告子○○、丑○○為長野農業開發股份有限公司（以下簡
    稱長野公司）實際業務負責人，明知該公司所登記經營之業務為罐頭、冷凍食品
    、醃製食品、茶等食品製造水果、蔬菜、花卉批發、農產品零售、加工、農業服
    務等業務，而竟經營登記範圍以外之渡假山莊業務。又意圖為自己不法之所有，
    於民國（下同）八十七年，明知該公司並無付款能力，而向東台興業股份有限公
    司（以下簡稱東台公司）購買系統廚櫃房間組二十一套，貨款共計新台幣（下同
    ）四十萬九千五百元，並簽發十六萬元之支票為訂金，其後追加床墊二十一床貨
    款二十三萬一千元，東台公司交貨後，向被告催討貨款，被告丑○○總以各種理
    由搪塞，其後訂金支票屆期提示竟遭退票，屢次催討亦避不見面，東台公司始知
    受騙，因認被告等犯有公司法第十五條第一項、刑法第三百三十九條第一項罪嫌
    等語。
二、按犯罪事實應依證據認定之，無證據不得推定其犯罪事實。不能證明被告犯罪者
    ，應諭知無罪之判決，刑事訴訟法第一百五十四條、第三百零一條第一項分別定
    有明文。又告訴人之告訴，本以使被告受刑事訴追為目的，故其陳述是否與事實
    相符，自應調查其他證據，以資審認，苟其所攻擊之詞，尚有瑕疵，則在此瑕疵
    未究明前，即不得遽採為斷罪之基礎（最高法院六十九年台上字第一五三一號判
    決參照）。且認定不利於被告之事實，須依積極證據，積極證據不足為不利於被
    告事實之認定時，即應為有利於被告之認定，更不必有何有利之證據，惟犯罪事
    實之認定，應憑真實之證據，倘證據是否真實尚欠明顯，自難以擬制推測之方法
    ，為其判斷之基礎（最高法院三十年度上字第八一六號、五十三年台上字第六五
    六號判例參照）。且刑事訴訟上證明之資料，無論其為直接或間接證據，均須達
    於通常一般之人均不致有所懷疑，而得確信其為真實之程度，始得據為有罪之認
    定，若其關於被告是否犯罪之證明未能達此程度，而有合理性懷疑之存在，致使
    無從形成有罪之確信，根據「罪證有疑，利於被告」之證據法則，即不得遽為不
    利被告之認定，亦有最高法院七十六年度臺上字第四九八六號判例可稽。
三、本件公訴人認被告子○○、丑○○犯有右揭犯行，無非係以東台公司職員指述綦
    詳，並有公司登記卡、長野公司廣告等在卷可資佐證，為其主要論據。訊據被告
    子○○、丑○○堅決否認有何詐欺取財及違反公司法第十五條第一項之犯行，被
    告子○○辯稱：伊確實有附設渡假山莊，但伊認為那是在營業範圍之內，而且亦
    尚未開始正式經營，伊也確實有向東台公司訂購系統廚櫃房間組二十一套，是東
    台公司到伊設在台中市○○路的公司洽商，東台公司的辛○○去量過尺寸後，就
    到伊的公司去簽約，後來因為公司財務於八十九年九月因颱風造成損害，而發生
   問題之後，才沒有付錢等語；被告丑○○則辯稱：伊並非長野公司之實際負責人
    ，伊只是行政副總經理，至於負責內部營運公司業務的，是另外一個業務單位決
    定，伊只是負責行政的管理。長野公司雖有在南投縣魚池鄉經營渡假山莊業務，
    但這不是伊決定去經營的，是伊先生子○○去決定去經營的，至於向東台公司購
    買系統廚櫃房間組二十一套中的規格部分是伊去洽談的，但是決定是子○○在決
    定的等語。
四、經查：
（一）徵之卷附長野公司設立登記事項卡，可知長野公司所登記之經營事項為：罐頭
      食品製造業、冷凍食品製造業、醃製食品製造業、製茶業、茶批發業、水果批
      發業、蔬菜批發業、花卉批發業、農產品零售業、農產品加工業、農業服務業
      ，且依卷附經濟部經八九中字第八九四０九二０三號函所函示：「長野公司經
      營農業服務業疑義乙案，依本部商業司所定「公司行號營業項目代碼表」所示
      該行業之定義為「提供農業生產服務之行業，．．．．．等」；至可否經營渡
      假山莊業務，依上開行業分類尚無渡假山莊項目。」，足徵渡假山莊業務並非
      長野公司經營登記範圍內之業務甚明，渡假山莊業務既非長野公司經營登記範
      圍內之業務，則長野公司依法應不得經營，否則長野公司之負責人即違反公司
      法第十五條第一項規定。然按刑法第二十五條第二項規定：「未遂犯之處罰，
      以有特別規定者，為限。」，且公司法十五條第一項、第三項亦未明文規定處
      罰未遂犯，是本件雖有長野公司長野渡假山莊廣告紙附卷可稽，惟觀諸證人卯
      ○○到庭具結證稱：「（是否曾經接洽過長野渡假山莊招募會員的目錄？）沒
      有印象。」（見本院八十九年六月三十日訊問筆錄第五頁）等語；證人辰○○
      到庭證稱：「（有無收過長野度假山莊之目錄？）沒有。」（見本院八十九年
      六月三十日訊問筆錄第六頁）等語；證人乙○○亦到庭證稱：「（在與被告商
      談過稱中，有無討論會員卡的事情？）沒有。」「（有無討論到廣告的比例交
      換會員卡的事情？沒有。」（見本院八十九年八月二十五日訊問筆錄第三頁）
      等語，顯見長野公司應尚未對外正式以該長野公司長野度假山莊廣告招募會員
      甚明，雖證人庚○○、癸○○、朱桂惠於本院審理時均證稱長野公司有向渠等
      宣傳並招募會員等情（見本院八十九年六月三十日訊問筆錄第二、三、四頁）
      等語，然徵之證人庚○○、癸○○、朱桂惠均是東台公司之職員，其所為之上
      開證詞自不免有袒護東台公司之嫌，其可信度自不若與東台公司及長野公司均
      無關係之證人卯○○、辰○○、乙○○所為之上開證詞，從而，自應以證人卯
      ○○、辰○○、乙○○之證詞較為可採。況查長野渡假山莊尚未完全完工，對
      外開放經營，即停止工程建設乙情，亦為被告等及東台公司之辛○○所是認，
      是更益徵長野渡假山莊應僅係在準備階段，尚未完全對外正式經營甚明，揆諸
      上開刑法第二十五條第二項、公司法第十五條第一項規定之說明，被告等既尚
      未達既遂階段，自不違反公司法第十五條第一項之規定。
（二）次按刑法第三百三十九條第一項詐欺罪之成立，以意圖為自己或第三人不法之
      所有，以詐術使人將本人或第三人之物交付為要件，所謂詐術使人交付，必須
      被詐欺人因其詐術而陷於錯誤，若其所用方法，不能認為詐術，亦不致使人陷
      於錯誤即不構成該罪（最高法院四十六年台上字第二六０號判例參照）。故如
      依積極証據足可証明行為人確係意圖不法所有或意圖損害他人時，固得論以刑
      法第三百三十九條之罪，倘若行為人施詐時之意圖尚有存疑，依調查之結果復
      不足以認定其自始具有上述主觀犯罪構成要件，即不能概對被告繩以刑事責任
      。其施用詐術行為之具體內容亦不外二種情形：被告於訂約之際，使用詐騙
      手段，讓被害人對締約之基礎事實發生錯誤之認知（如債務人之信用、資力、
      及償債能力等事項），而締結一個在客觀上對價顯失均衡或一方不具有履約可
      能之契約（例如行為人佯稱自己資力雄厚，將來必能依約清償云云，先取得被
      害人信任，進而獲得被害人交付之資金，隨即逃逸之情形），此種情形學說上
      稱為「締約詐欺」。另一型態為「履約詐欺」，亦即被告訂約之際，雖然沒
      有為任何積極作為，使被害人對締約之基礎事實之認知發生錯誤，但其卻自始
      抱著將來不履行契約之意思來訂定契約，只打算先行收得被害人之給付，卻無
      意履行依契約所應為之對價給付。行為人若符合締約詐欺之要件時，詐欺行為
      即已成立，法院自無庸再行判斷行為人有無履約詐欺之犯行，若行為人即使不
      符合締約詐欺施用詐術之要件，法院仍須進一步判斷行為人有無履約詐欺之情
      形。而行為人有無履約詐欺判斷上，必須由行為人事後作為反向判斷其取得給
      付之時，是否抱著將來不履約之故意，始足當之。若因時間、交易環境之變遷
      而無法履約，尚難以詐欺取財論擬。
（三）職是，本件自應判斷被告子○○、丑○○是否有前開所述締約詐欺或履約詐欺
      之情形，經查，觀諸曾在長野公司工作之證人吳銘源到庭證稱：「我是從事水
      電的，在十月初的時候，我有向子○○說我請了師傅，工資有二十幾萬元，他
      就先支付給我十五萬元現金，其他的材料錢、工資還沒請領，工地就出問題。
      」（見本院九十年六月一日審判筆錄第五頁）等語；證人潘首燦證稱：「我是
      作鐵匠的，是姚乾龍叫我去做的，我是在八十七年八、九月間進去的，．．．
      ．當時現今二十萬，有給我」（見本院九十年六月一日審判筆錄第五頁）等語
      ；證人陳志順證稱：「我去的時候，工地沒有問題，木屋蓋得差不多，整地也
      整好了。」（見本院九十年六月一日審判筆錄第五頁）等語，參互以觀，足見
      被告等所經營之長野渡假山莊，於開始建設整地之初，應有支付工人工資，長
      野渡假山莊之工程建設仍是順利進行無誤。又，徵之卷附被告等所使用之訴外
      人高國碩之支票存款（潭子鄉農會）客戶往來交易明細表，可知自八十七年七
      月二十一日起至八十七年九月三日止，該帳戶票款支出兌現之金額高達三百三
      十二萬九千五百元，且在這段期間也無任何退票記錄，並直到八十七年九月二
      十一日起，該支票存款帳戶始有退票紀錄之記載，是更益見被告等在八十七年
      九月二十一日前之經濟狀況並未陷於困境甚明。而依卷附東台公司與長野公司
      所簽立之購買系統廚櫃房間組二十一套之買賣契約書影本上所記載之日期為八
      十七年九月九日，係在八十七年九月二十一日之前，亦足見被告等向東台公司
      購買系統廚櫃房間組二十一套時，被告等所使用之訴外人高國碩之支票存款（
      潭子鄉農會）戶頭所開立之票據尚未有退票之紀錄，被告等之經濟狀況應尚未
      限於困窘，從而，被告等既然於與東台公司訂約之時，依其等當時締約時之財
      產資力等狀況，在客觀上仍是可以履行該契約之債務，是足見被告等於訂約之
      際，並未使用任何詐騙手段，讓東台公司對締約之基礎事實發生錯誤之認知（
      如債務人之信用、資力、及償債能力等事項）之情事，揆諸前開說明，被告等
      自應不構成詐欺取財之犯行。
（四）綜上所述，本件實難僅憑東台公司之辛○○之指訴及卷附中市票據交換所存款
      不足退票單，即逕認被告等犯有刑法第三百三十九條第一項詐欺取財之犯行，
      至為灼然。至於被告等於八十七年九月底因經濟狀況陷於困境，而無法履行對
      東台公司之債務，固屬實情；然民事債務人未依債之本旨履行給付之情況，在
      一般社會經驗上原因非一，其因不可歸責之事由無法給付，或因合法對他造主
      張抗辯而拒絕給付，甚至債之關係成之後惡意遲延給付，皆有可能，非必出於
      自始無意給付之財產犯罪一端，是本件應純係民事法律糾紛，被害人東台公司
      應另尋民事法律救濟途徑以資解決。此外，復查無足可證明被告等自始故犯詐
      欺罪及違反公司法第十五條第一項規定之積極証據，本院自應依法諭知無罪，
      以示審慎。
五、併辦退回部分：本件被告子○○、丑○○被訴詐欺等犯行，既經本院判決無罪，
    已如前述，是移送併辦部分（台灣台中地方法院檢察署八十九年度偵字第一六二
    七五號、台灣南投地方法院檢察署八十九年度偵字第八六四號），自與本件無連
    續犯之裁判上一罪關係可言，移送併辦部分復未經檢察官提起公訴，本院自不得
    併予審理，應退回由檢察官另行偵查處理，附此敘明。
據上論斷，應依刑事訴訟法第三百零一條第一項判決如主文。
本案經檢察官謝名冠到庭執行職務
中      華      民      國      八十九      年      七      月  二十四  日
                                      臺灣臺中地方法院刑事第六庭
                                          法  官
右正本證明與原本無異。
如不服本判決，應於判決送達後十日內，向本院提出上訴狀。
                                          書記官
中      華      民      國      八十九      年      七      月  二十四  日
臺灣臺中地方法院刑事判決                        八十九年度易字第一四二號
    公  訴  人  寅○○
    被      告  子○○  男三十八歲（民國○○○年○月○日生）
                        住台中縣潭子鄉○○路○段七十巷十七弄二十號
                        居台北市○○區○○路二段七號十二樓
                        身分證統一編號：Ｌ一二四六一九一號
    被      告  丑○○  女三十二歲（民國○○○年○月○日生）
                        住台北市○○○路四二一巷九六號四樓
                        身分證統一編號：Ｐ二二四九三二四號
    告  訴  人  戊○○  女  歲（民國    日生）
                        住南投縣魚池鄉○○街五四九號
                        身分證統一編號：
    告  訴  人  東台興業股份有限公司負責人壬○○○
                                                    女  歲（民國    日生）
                        設台中市○○路二之六號
                        居台中市○○○○路三０之二號
                        送台中市○○路二之六號
                        身分證統一編號：
    告  訴  人  辛○○  女  歲（民國    日生）
                        住台中市○○路二之六號
                        身分證統一編號：
    選任辯護人  林洸鍇  女  歲（民國    日生）
                        住台中市○區○○路一段一二九號
                        身分證統一編號：
    證      人  庚○○  女  歲（民國    日生）
                        住台中市○○路一七七巷二號
                        身分證統一編號：
    證      人  癸○○  女  歲（民國    日生）
                        住台中市○○路一七七巷二號
                        身分證統一編號：
    證      人  丁○○  女  歲（民國    日生）
             住台中市○○路○段一三一巷二一號
                        身分證統一編號：
    證      人  世竹廣告事業有限公司  乙○○
                                                    女  歲（民國    日生）
                        設台中市○○街六三號
                        居台中市○○街六三號
                        身分證統一編號：
    證      人  卯○○  女  歲（民國    日生）
                        住台中市○○路○段二五八巷二０號四樓
                        身分證統一編號：
    證      人  京王旅行社總經理  辰○○
                                                    女  歲（民國    日生）
                        設台中市○○○○街四三號
                        居台中市○○○○街四三號
                        身分證統一編號：
    證      人  丙○○  女  歲（民國    日生）
                        住台中縣潭子鄉○○路七六號
                        身分證統一編號：
    證      人  甲○○  女  歲（民國    日生）
           住台中市○○路○段二四八號
                        身分證統一編號：
    告  訴  人  己○○  女  歲（民國    日生）
                        住台中市○○○路○段七巷一三號
                        身分證統一編號：
    公  訴  人  台灣台中地方法院檢察署檢察官
    被      告          男  民國      年    月      日生  業
                        身分證號碼：                    號
                        住
右列被告因詐欺案件，經檢察官提起公訴（八十  年度偵字第          號）
，本院判決如左：
    主  文
    事  實
一、
二、案經    警察局    分局移送臺灣臺中地方法院檢察署檢察官偵查起訴。
    理  由
一、
發文字號：司法院 (82) 廳刑一字第 05283 號
發文日期：民國 82 年 3 月 30 日
座談機關：
資料來源：刑事法律問題研究 第 9 輯 517-545 頁
相關法條：中華民國刑法 第 38、266、268 條
          公司法 第 15 條
法律問題：某股份有限公司登記營業項目為食品買賣，公司負責人竟未經核准，於公
          司設置電視牆等設備，接收股市資訊，並聚集不特定客戶多人，以買空、
          賣空方式，經營股票對睹交易（即俗稱之股市空中交易），該公司之負責
          人應如何論處？電視牆之設備應否沒收？（臺灣高等法院暨所屬法院八十
          一年法律座談會提案刑事類第三二號)
參考法條：公司法 第 15 條（79.11.10)
          中華民國刑法 第 38、266、268 條（83.01.28)
討論意見：（一）公司負責人如何論處？
          甲說：股市之空中交易，本身即為賭博行為，倘該公司屬公眾得出入之場
                所，則該公司之負責人係犯刑法第二百六十六條第一項前段之賭博
                罪、第二百六十八條之供給賭博場所罪、聚眾賭博罪及公司法第十
                五條第一項、第三項之公司經營登記範圍以外業務罪，四罪係以一
                行為犯之，應依想像競合犯之例，從一重之聚眾賭博罪論處。至證
                券交易法上有關刑罰之規定，因股市空中交易之參與者，雖名為買
                賣股票，但實際上並無真正下單或交割行為，僅利用實際證券交易
                行情之漲跌為買空、賣空對賭之依據，其既未真正從事股票交易，
                應無證券交易法之適用（臺灣高等法院高雄分院八十一年度上易字
                第二一○號判決參照，詳附件一）。又其向參與交易之客戶所徵得
                手續費雖未依繳納交易稅及所得稅，然僅屬消極逃漏稅捐，尚難認
                有積極以詐術逃漏稅捐之行為，自亦不能依稅捐稽徵法第四十一條
                之規定論處。
          乙說：公司負責人除犯甲說中刑法及公司法之罪外，因股市之空中交易，
                雖未真正買賣股票，惟其所經營者，究難謂非類似有價證券集中交
                易市場之業務；又其既以買賣股票為名，而實際上之給付或交割，
                均未以現款、現貨為之，復未於證券交易所開設之有價證券集中交
                易市場為之，故該公司之負責人應另違反證券交易法第四十三條第
                一項前段之買賣有價證券之給付或交割，應以現貨現款為之，及第
                九十六條前段之非依證券交易法不得經營類似有價證券集中交易市
                場之業務及不得以場所或設備貨給經營類似有價證券業務，第一百
                五十條第一項之上市有價證券不得場外交易等三規定，前二者應依
                同法第一百七十五條處罰，後者則依第一百七十六條第一款處罰。
                又所犯此三罪與上開甲說之四罪，均係以一行為犯之，應依想像競
                合犯之例，從一重之聚眾賭博罪論處（臺灣高等法院高雄分院八十
                一年度上易字第四五六號判決參照，詳附件二）。至稅捐稽徵法第
                四十一條之罪則不能成立，理由與甲說相同。
          丙說：公司負責人除犯乙說中之七罪外，應另犯稅捐稽徵法第四十一條之
                以詐術逃漏稅捐罪。蓋以經營空中交易之業者，雖於交易過程中代
                徵證券交易稅，卻未依法繳納。且其對客戶收取之手續費及對當日
                未結留待隔日始軋平者收取之利息，並未繳納所得稅，顯有納稅義
                務人以詐術或其他不正當方法逃漏稅捐之行為（財政部證券管理委
                員會八十年十二月三十一日（80）台財證（三）第二九七八九號函
                參照，詳附件三）。至所犯逃漏稅捐罪與乙說中之七罪係以一行為
                犯之，應依相像競合犯之規定，從較重之逃漏稅捐罪論處。
          （二）電視牆之設備應否沒收？
          甲說：電視牆係供客戶觀看股票漲跌，以做為買賣之參考，乃供犯罪所用
                之物，如為公司負責人所有，非不得依刑法第三十八條第一項第二
                款宣告沒收，惟如屬公司所有，則不能諭知沒收。
          乙說：電視牆之設備，雖提供參與空中交易者之股市資訊，惟此項設施並
                非不得裝置供人觀覽，且各電視亦非專供提供客戶股市資訊用，是
                不論何人所有，均不得諭知沒收。
審查意見：擬胥採甲說。茲述理由於左：
          一  所謂股票對賭交易亦稱股市空中交易，係指一種不經由現行有價證券
              集中交易中交易市場體系，而私自從事股票「買空」「賣空」之純對
              賭行為而言。因該交易方式並無實質下單交割事實之故，是與一般賭
              博罪之本質並無差異。至於證券交易法所規範之證券交易行為，則為
              純正之證券交易，此觀諸該法第二條、第六條、第九條、第十二條等
              之規定至為明瞭。其中第四十三條第一項上段、第九十六條、第一百
              五十條上段各命令性或禁止性規定，亦係以真正之證券交易行為為其
              規範之對象或客體，此觀諸該法之全部架構模式與內容亦勿容疑。茲
              該公司負責人捨其食品買賣業，而聚集不特定之客戶多人，以買空賣
              空之方式經營股票對賭交易，依上說明顯為一種純賭博行為，與證券
              交易法所規範者並不相侔，此猶之以賭博為表，行詐欺之實者同。
          二  該電視牆等設備，既確屬供客戶對賭交易之用，又屬於該公司負責人
              個人所有，依刑法第三十八條第一項第二款第三項之規定即非不得諭
              知沒收。至於該電視牆等設施除供犯罪用外，縱尚有其他用途，亦與
              沒收不生影響。
研討結果：照審查意見通過。
司法院刑事廳研究意見：同意研討結果。
8.裁判字號： 86年度台上字第4462號
  要    旨： 公司法第十五條第三項公司負責人之處罰規定，係直接以公司負責人為犯
             罪主體，而所謂公司負責人，在有限公司、股份有限公司為董事，公司之
             經理人在執行職務範圍內，亦為公司負責人，亦為同法第八條所明定，故
             公司之經理人，在執行職務範圍內，違反公司法第十五條第一項公司不得
             經營登記範圍以外業務之規定者，即應依同條第三項之規定處罰。
11.裁判字號： 80年度上易字第3770號
     要    旨： 按公司法第十五條第三項所定，公司負責人應受處罰之規定，係自同條第
    一項禁止公司經營登記範圍以外之業務，違反該項禁止行為所科予之責任
                轉嫁而來，並非因身分而成立之罪，自無刑法第三十一條規定之適用，是
                如非公司負責人，不能依刑法第三十一條規定，科以共犯之責任。而公司
                之負責人，在有限公司為董事，另公司之經理人在執行職務之範圍內，亦
                為公司負責人，公司法第八條第一、二項定有明文。公司法第三十八條雖
                規定，公司得設副總經理或協理或副經理，以輔佐總經理或經理，然此副
                總經理、協理、副經理僅係輔佐總經理或經理之性質，公司法第八條之規
                定，於此等公司人員並無準用之餘地，此觀同法第三十九條之規定自明。
                查×××為飛登產品公司之產品副總裁，即所謂產品副總經理或副經理，
                並非公司之董事、總經理、經理，揆諸前開說明，自非公司法之負責人，
                不論其有無參與經營公司登記範圍以外業務之行為，均不能依刑法第三十
                一條之規定，論以非因身分成立公司法第十五條第三項第一項共犯之餘地
 12.裁判字號： 81年度上易字第6758號
     要   旨： 公司法第十五條第三項所定，公司負責人應受之處罰，係自同條第一項規
                定禁止公司經營登記範圍以外之業務，違反該項禁止行為所課予之責任轉
                嫁而來，非因身分而成立之罪（最高法院八十年台上字第九號判決，同院
                八十一年第三項刑事庭會議參照），亦即公司負責人僅為受罰之主體，無
                所謂「概括犯意」問題。
                所謂「業務」，係指以繼續之意思，反覆實行同種類之行為為目的之社會
                活動，性質上當然具有持續行為，其每次之行為，應解為綜合的一個業務
                所包括之整體行為，故此部分與已起訴部分仍為實質上一罪之一部。
 15.裁判字號： 85年度上易字第4032號
     要    旨： 又公司不得經營登記範圍以外之業務，其立法原因在公司所載之目的條款
                ，決定公司之固有營業，使公司股東知悉自己之投資風險，亦使公司為交
                易之第三人與公司往來獲得交易安全保障，前開經濟部解釋以：違反規定
                經營登記以外業務者，如屬非商業性質且為不得登記營業項目者，仍不得
                援引公司法第十五條處罰，惟其所稱不得登記為營業項目，係指違反法令
                或善良風俗者而言，倘逾越登記項目之業務屬收取費用之專門執業人員執
                業範圍具商業性質，縱令為得登記之經營項目，仍受公司法第十五條規定
                處罰。未取得律師資格，意圖營利，而辦理訴訟事件者或設立事務所而僱
                用律師執行職務者，律師法第四十八條、第五十條均有處罰之規定，而設
                立公司依經濟部八十一年六月二十六日發布之公司名稱及業務預查審核準
                則，第十五條第二款之規定，律師執業範圍不得為公司業務之預查登記。
                如公司經營不得登記之律師業務，不得依公司法第十五第三項第一項之規
                定處罰負責人，則未取得律師資格之人，以公司之名義執行律師業務，因
                律師法並無處罰法人或其負責人之規定，將可規避律師法及公司法之處罰
                ，當與前開二法之立法本質相悖。
17.裁判字號： 86年度上易字第3320號
   要    旨： 按總經理為公司之經理人，而經理人於執行職務範圍內，亦為公司負責人
              ，為公司法第二十九條第一項、第八條第二項所明定。被告周延年為琳○
              公司之總經理，其為本件犯行係執行公司業務，自為公司負責人，而違反
              同法第十五條第一項公司不得經營登記範圍以外業務之規定，係犯同條第
              三項之罪。又公司法同條第三項係規定「公司負責人違反前二項規定時，
              各處一年以下有期徒刑、‧‧‧」，並非規定「公司違反前二項規定時，
              其負責人處‧‧‧」，依其文義解釋，顯係身分犯之規定，而非將法人之
              犯罪刑責轉嫁於為負責人之自然人。次按商業登記法第二條規定：「本法
 21.裁判字號： 86年度上易字第7347號
     要    旨： 按以共同犯罪之意思，參與構成要件及構成要件以外之行為，或以非共同
                之意思，而為構成要件之行為，均為共同正犯。被告吳○祥為業務經理、
21.裁判字號： 86年度上易字第7347號
   要    旨： 按以共同犯罪之意思，參與構成要件及構成要件以外之行為，或以非共同
              之意思，而為構成要件之行為，均為共同正犯。被告吳○祥為業務經理、
              被告王○方為行政經理、被告黃○富為顧問、被告林○燕為名義上負責人
              （代表人），被告雷○華為研發經理，於執行業務中，關於匯○行公司（
乙說：甲犯公司法第十五條第三項第一項之罪，雖被查獲二次，但因仍繼
                續營業，應為繼續犯而非連續犯，應論以單純一罪。
審查意見：
二、
據上論斷，應依刑事訴訟法第二百九十九條第一項前段，
刑法第  百  十  條第  項、第四十一條、第四十二條第二項，
罰金罰鍰提高標準條例第一條前段、第二條，
判決如主文。
中      華      民      國      九十      年      二      月      一    日
                                        法  官
右正本證明與原本無異。
如不服本判決，應於送達後十日內向本院提出上訴狀 （須附繕本） ，上訴於台灣高等
法院台中分院。
                                        書記官
中      華      民      國      九十      年      二      月      一    日
附錄論罪科刑法條


司法院資訊處製作；財團法人民間司法改革基金會備份。
